【裁判字號】    99,台上,5489
【裁判日期】    990902
【裁判案由】    殺人未遂
【裁判全文】
最高法院刑事判決            九十九年度台上字第五四八九號
上  訴  人  台灣高等法院台中分院檢察署檢察官
被      告  甲○○
上列上訴人因被告殺人未遂案件，不服台灣高等法院台中分院中
華民國九十八年十一月二十四日第二審更審判決（九十八年度上
更(一)字第三一號，起訴案號：台灣台中地方法院檢察署九十三年
度偵字第二０九三九號），提起上訴，本院判決如下：
    主  文
原判決撤銷，發回台灣高等法院台中分院。
    理  由
本件原判決以公訴意旨略稱：被告甲○○意圖為自己不法之所有
，於民國九十三年十一月十日二十時許，打電話給乙○○，佯稱
要歸還前所積欠之電話費新台幣（下同）三萬元，乙○○依約駕
駛HM-3041 號自用小客車至彰化市○○路橋下碰頭，被告上車後
，要乙○○載其至台中市老虎城購物中心，到達後，被告稱要載
乙○○去拿錢，遂換由被告駕車沿台中縣中棲路往大甲方向行駛
，至大甲媽祖廟旁，被告要求乙○○以信用卡提領現金，乙○○
便以其所有中國信託商業銀行信用卡利用提款機提領二萬元，被
告命乙○○將二萬元置於車內置物箱，並稱要去拿錢的地方不能
讓乙○○知道，故以預藏膠帶矇住乙○○眼睛，順勢綁住乙○○
手（腳），至使乙○○不能抗拒，被告駕車駛往台中縣大甲鎮之
大肚橋旁，命乙○○下車，竟基於殺人之犯意，將手（腳）遭膠
帶捆綁之乙○○從大肚橋上推入大肚溪後，駕車揚長而去，幸乙
○○自行掙脫膠帶爬上岸，始倖免於難。因認被告牽連犯刑法第
二百七十一條第二項、第一項殺人未遂及第三百二十八條第一項
強盜罪嫌（原判決漏載刑法第三百二十八條第一項強盜罪嫌）。
經審理結果，認不能證明被告犯罪，因而撤銷第一審關於此部分
之科刑判決，改判諭知被告無罪。固非無見。
惟查：(一)、第二審法院認為上訴有理由，應將原審判決撤銷就該
案件自為判決者，係以經上訴之部分為限。原判決於更審後，認
被告關於殺人未遂部分之第二審上訴為有理由，自僅能撤銷此部
分之判決，竟連同已確定之恐嚇取財未遂部分判決予以撤銷，顯
屬違誤。(二)、審理事實之法院，對於被告有利及不利之證據，應
一律注意，詳為調查，綜合調查所得之一切直接、間接證據，本
於職權定其取捨，依自由心證而為事實之判斷，且此項自由判斷
之職權運用，應受經驗法則與論理法則之支配。倘將各項證據予
以割裂，分別單獨觀察判斷，即不合於論理法則。又證據雖已調
查，而尚有其他必要部分並未調查，仍難遽為被告有利或不利之
認定；如有應調查之證據未予調查，率行判決，即有應於審判期
日調查之證據，未予調查之違法。卷查乙○○迭次指稱被告說
要帶其去拿錢償還所欠電話費，其後改由被告駕駛汽車，被告說
要去的地方不能讓其知道，要以膠帶貼住其眼睛、嘴巴、反綁雙
手，因被告是其最好朋友，其認為沒什麼，乃表示同意，其曾喝
被告購買之威士比及啤酒，喝後即頭昏，車停後，被告打開車門
，扶其走路，其感覺胸部碰到一個硬硬的東西，被告說前面是一
個欄杆，跨過去就到了，之後其感覺腳被被告扶起來，胸部頂住
該硬硬的物品，整個人旋過該硬物，之後被告推一下，其整個人
感覺懸空，之後就感覺掉到水裡往下沈，其一直掙扎，後來感覺
腳有踩到沙子，就順著那個方向去爬，爬到岸邊才將膠帶撕掉，
才發現自己已在橋下，發現附近有車子的痕跡，就沿著輪胎印走
到橋上，才知道是大肚溪等語（見原審卷第二二八至二二九頁）
。如果非虛，乙○○似未供述其胸部碰到之硬物是「大肚溪橋欄
杆」，且其既飲用含酒精之飲料，又被矇住眼睛，衡情自難精確
陳述胸部頂住之硬物為何，或自何處被推落水中。原判決亦肯認
乙○○確被某人推落大肚溪中（見原判決第六至八頁第七行），
乃竟以「大肚溪橋之欄杆高度」未及乙○○胸部，乙○○不可能
自「大肚溪橋之欄杆上」被推落水中為由，而認乙○○所述全非
事實，所為論斷與卷內證據資料不盡相符，有判決理由矛盾之違
法，亦難認合於證據法則。乙○○多次證稱被告開車在市區轉
彎，繞來繞去，又停下來，好像在加油，車子忽快忽慢等語（見
偵卷第十五、五十頁，第一審卷第二二八至二二九頁）。所述倘
若無誤，被告駕車在市區繞來繞去，時速不一，中途曾有耽擱，
行車時速及路線即難以推估，則警員依原審囑託，以時速七十五
公里或八十五公里之高速，測量自台中市老虎城五權西路駛至彰
化市○○路與金馬路口，或駛至大甲鎮媽祖廟之行車時間，與被
告及乙○○當日行車時間即不具關連性。原判決據此推算，認乙
○○當日尚有約三小時無法交待行蹤，所述行車過程即屬不實，
因而為有利被告之認定，亦與證據法則相違。依卷內資料，被
告坦承當日與乙○○見面，僅辯稱未強盜及殺害乙○○，伊與乙
○○至台中市老虎城購物中心附近聊天後，即返回住處等語而已
。而乙○○於九十三年十一月十一日獲救後，被告自同年十一月
十九日起即多次打電話給乙○○之父丙○○，要求給付一定金錢
取回乙○○之上揭汽車，否則該車將遭解體，經雙方一再磋商後
，乙○○之汽車果在約定時、地，以約定之違規停車即併排停放
方式被警員發現而拖吊等情，非但被告已經坦白承認，且有通訊
監察譯文、第一審勘驗筆錄、法務部調查局鑑定報告書及聲紋圖
譜比對資料等在卷可稽，被告並被判處恐嚇取財未遂罪刑確定。
以上事證如果屬實，乙○○之汽車似自案發日起即在被告掌握中
，則綜合上揭直接、間接證據，能否謂乙○○被強盜財物及推入
水中之行為與被告無關，即非無研求餘地。本件實情如何？基於
公平正義之維護，自有調查之必要。原審在攸關犯罪事實之認定
及被告涉犯罪名成立與否之重要事項，尚未澈查剖析釐清前，率
為有利被告之認定，顯有應於審判期日調查之證據，未予調查之
違法。(三)、被告以外之人於檢察事務官、司法警察官或司法警察
調查中所為之陳述，與審判中不符時，其先前之陳述具有較可信
之特別情況，且為證明犯罪事實存否所必要者，得為證據，刑事
訴訟法第一百五十九條之二定有明文。是依本條規定，被告以外
之人於檢察事務官、司法警察（官）調查時所為之陳述，屬傳聞
證據，依同法第一百五十九條規定，本無證據能力，必具備「可
信性」及「必要性」二要件，始例外得適用上開第一百五十九條
之二規定，認有證據能力，採為證據。所謂「可信性」要件，則
指該陳述與審判中之陳述為比較，就陳述時之外部狀況予以觀察
，先前之陳述係在有其可信為真實之特別情況下所為者而言，亦
即就其前後陳述當時之原因、過程、內容等外在環境加以觀察，
及證人事後有無因人情壓力，或其他外在因素，致污染其證詞之
真實性，以判斷先前之陳述是否出於任意性之供述、有無違法取
供等情形。所謂「必要性」要件，必須該陳述之重要待證事實部
分，與審判中之陳述有所不符，且審判外之陳述為證明犯罪之待
證事實存在或不存在所不可或缺，二者兼備，始足當之。故此所
謂「為證明犯罪事實存否所必要者」，既必須達不可或缺之程度
，自係指就具體個案案情及相關卷證判斷，為發現實質真實目的
，認為除該項審判外之陳述外，已無從再就同一供述者，取得與
其上開審判外陳述之相同供述內容，倘以其他證據代替，亦無從
達到同一目的之情形而言。原判決理由欄說明乙○○、丙○○已
於審判期日到庭作證並經被告詰問，故彼等於警詢之供述，對於
被告當然已取得作為證據之資格，相符部分，自有證據能力，不
符部分，因警詢製作過程係由警員先詢問證人年籍資料後，為權
利事項之告知，進而詢問到派出所製作警詢筆錄之原因後，再製
作警詢筆錄，查無違法或不當取得之情形，是其警詢證述內容係
出於自由意志，乙○○、丙○○於警詢中之證言雖屬傳聞證據，
但就警詢筆錄製作之過程加以觀察其信用性，且為證明犯罪事實
存否所「必要」，認其等證言例外具有證據能力等語（見原判決
第五頁第十九行以下）。然乙○○、丙○○之警詢陳述與審判陳
述相符部分，既有審判中陳述可為證據，能否謂警詢陳述仍合乎
「必要性」之要件，即非無疑。且此二證人之警詢陳述與審判中
陳述何者不符，原判決亦未說明。又依警詢筆錄所載，彼二人係
以證人身分至警察局陳述，警員並未告知何種權利事項，至詢問
年籍資料及製作筆錄之原因等，係所有司法警察製作警詢筆錄時
必要詢問之事項，此皆非就筆錄製作原因、過程、內容等外在環
境與功能加以觀察，則除彼二人之陳述係出於自由意志外，該不
符之警詢陳述究有何可信為真實之特別情況？原判決未為必要之
論述，遽認相符及不符部分均有證據能力，亦嫌理由不備，且與
證據法則相違背。上訴意旨指摘原判決不當，非無理由，應認仍
有撤銷發回更審之原因。
據上論結，應依刑事訴訟法第三百九十七條、第四百零一條，判
決如主文。
中    華    民    國  九十九  年    九    月    二    日
                      最高法院刑事第十三庭
                          審判長法官  賴  忠  星
                                法官  呂  丹  玉
                                法官  吳      燦
                                法官  葉  麗  霞
                                法官  林  茂  雄
本件正本證明與原本無異
                                      書  記  官
中    華    民    國  九十九  年    九    月    七    日
                                                      Q

司法院資訊處製作；財團法人民間司法改革基金會備份。
